最高法院刑事判決　　　　　　九十六年度台上字第二二五八號
上　訴　人　甲○○
　　　　　　乙○○
共　　　同
選任辯護人　蘇顯騰律師
上列上訴人等因偽造文書案件，不服台灣高等法院台南分院中華
民國九十三年十月六日第二審判決（九十二年度上訴字第一一０
六號，起訴案號：台灣雲林地方法院檢察署八十九年度偵字第三
三二一、三三二二號），提起上訴，本院判決如下：
    主  文
原判決撤銷，發回台灣高等法院台南分院。
    理  由
本件原判決撤銷第一審之科刑判決，改判依想像競合犯、牽連犯
從一重論處上訴人甲○○共同連續行使偽造公文書，足以生損害
於公眾及他人罪刑，及論處上訴人乙○○共同行使偽造公文書，
足以生損害於公眾及他人罪刑，固非無見。
惟查：一、原判決事實欄第三項載稱甲○○、乙○○與楊奇祥（
已於民國八十八年九月二十六日死亡）於八十八年五月十一日，
共同偽造「黃熙仁」名義之汽車新領牌照登記書車主聯、存查聯
，將楊奇祥所持有陳建祥失竊之贓車一部，向監理站辦理第一次
車主登記為「黃熙仁」，並領得Ｎ４－４６３５號車牌、行車執
照，嗣偽造由「黃熙仁」過戶給乙○○之汽車過戶登記書，辦理
由「黃熙仁」過戶給乙○○，嗣復偽造由「賴振武」賣給乙○○
之買賣合約書，備以證明有合法來源，再於八十八年八月間，由
假裝車主之乙○○出面，將該車出售予陷於錯誤之余勝利，而向
監理站辦理（乙○○）過戶給余勝利等情（見原判決第五頁），
其間並無過戶給「賴振武」之事實；其理由竟謂「甲○○竟與乙
○○冒用不知情之『黃熙仁』之名義領得如事實欄三之汽車新領
牌照，並過戶乙○○，乙○○再過戶不知情之『賴振武』，以證
明來源合法」云云（見原判決第二六、二七頁），其理由說明該
車輾轉過戶之過程，與事實欄之記載未盡一致，已有可議。又甲
○○於警詢供稱：「我大舅子乙○○所買的二部車是他直接與楊
奇祥那方面接洽的，情形我不知道」，乙○○亦供稱：「我真的
是經甲○○才買到一部Ｎ４－４２４７號……和另一部Ｎ４－４
６３５號……後因經濟狀況不好，車貸壓力迫使我不得不賣掉Ｎ
４－４６３５號車給余勝利」，另余勝利供稱：「Ｎ４－４６３
５號自小客車是我的沒錯，我是於八十八年五月八日向乙○○以
新台幣（下同）一百二十萬元購得」各等語（見台北市政府警察
局刑案偵查卷第五、十二、十三、四一頁），原判決亦認定此部
分係「由假裝車主之乙○○出面」將該車出售予余勝利無訛，則
甲○○既未參與此部分售車過程，如何確與乙○○、楊奇祥等人
間有共同詐欺、行使偽造文書等之犯意聯絡、行為分擔關係，即
非無詳加查究審認之必要。原判決認定乙○○僅為管領贓物之便
而將該車暫時登記為所有人，其嗣後將車轉售余勝利，與甲○○
、楊奇祥間均為共同正犯關係，但對於甲○○、乙○○上述所陳
如何均不足採信，並未為審酌說明，自嫌調查職責未盡及理由欠
備。二、原判決於事實欄第九項載稱乙○○因其使用中之牌照Ｎ
４－４２４７號車輛損壞，明知年籍姓名不詳之成年男子所交付
雷同樣式自小客車係贓車，仍與該年籍姓名不詳之成年男子基於
變造私文書之犯意聯絡，推由該男子於不詳時、地將丙○○於八
十九年一月十九日失竊（車主為詹美玲所有Ｂ８－０７２５號）
之自用小客車的車身號碼、原引擎號碼均予以變造，並收受使用
等情，顯認乙○○係與該不詳姓名男子共同變造該贓車之車身號
碼及引擎號碼，及收受該贓車，其中並無牙保贓物情事；此外，
理由並說明車身號碼、引擎號碼為汽車製造廠商原廠之標誌，乃
表示一定之用意，依刑法第二百二十條第一項之規定，應以私文
書論。然依其理由第三項之論斷，卻謂乙○○關於上開第九項之
犯行，除變造車身號碼部分係犯刑法第二百十六條行使第二百二
十條第一項、第二百十條行使變造準私文書罪外，尚另犯刑法第
三百四十九條第二項牙保贓物等罪，嗣又謂「乙○○自年籍姓名
不詳之成年男子收受本輛贓車，係觸犯刑法第三百四十九條第一
項之收受贓物罪」（見原判決第三五、三六頁），對於乙○○所
犯罪名，前後認定不一致，並與事實欄之記載未盡相符；其理由
所謂「收受贓車後勢必變造車身號碼，以免事發」，據以認定所
犯收受贓物罪與連續行使變造私文書罪間，有方法結果之牽連關
係，亦與前揭事實欄所載上訴人係先與該不詳姓名男子共同變造
車身、引擎號碼後，再收受贓車之情節不符，俱難謂無理由矛盾
及適用法則不當之違誤。三、依原判決事實欄第八項之記載，係
認定甲○○「與楊奇祥及另二位年籍姓名不詳之成年男子（其中
一位冒稱『卓一中』」共四人，共同利用不知情之刻印店，偽刻
「顏國洲」印章，蓋用於偽造「顏國洲」名義製作之汽車新領牌
照登記書車主聯、存查聯上，而至監理站申請將第一次車主登記
為「顏國洲」，使承辦公務員登載不實而領得Ｃ５－３７０６號
車牌、行車執照，嗣甲○○獲悉高明國欲換車，乃由甲○○與一
年籍姓名不詳之成年男子出面，駕駛該車至林惠龍住處，表示該
車是二手車，準備要出售，高明國與林惠龍看車後，與甲○○等
人談妥以九十萬元買受，甲○○等四人復偽刻「卓一中」之印章
，在買賣契約書「代售人欄」偽簽「卓一中」署名並蓋用前揭偽
刻「卓一中」印章之印文，以偽造該車係由「卓一中」代「顏國
洲」出售，再冒用「顏國洲」名義，至監理站辦理過戶給高明國
各等情；其間偽刻「顏國洲」、「卓一中」印章，並分別蓋用以
偽造並行使上述文書，及將贓車兜售予高明國，乙○○並無參與
其中任何犯行，原判決理由第三項卻謂「就事實欄八利用不知情
的刻印店，偽刻上開『顏國洲』、『卓一中』印章，被告乙○○
係間接正犯」云云（見原判決第十一、十二、三六頁），與該部
分事實欄之記載並非一致，且未敘明其認定乙○○就甲○○等四
人之該部分犯行為間接正犯關係之依據及理由，亦嫌理由矛盾及
理由不備。以上或為上訴意旨所指摘，或為本院得依職權調查之
事項，應認原判決有撤銷發回更審之原因。原判決關於不另諭知
上訴人等無罪部分，既經檢察官起訴書指明與前開論罪部分有裁
判上一罪關係，依審判不可分原則，應一併撤銷發回；又上訴人
行為後刑法部分條文於九十四年二月二日修正公布，並自九十五
年七月一日施行，其中連續犯、牽連犯之規定業經刪除，案經發
回，自應一併注意新舊法律之比較適用，均附予說明。
據上論結，應依刑事訴訟法第三百九十七條、第四百零一條，判
決如主文。
中　　華　　民　　國　九十六　年　　四　　月　二十六　日
                      最高法院刑事第六庭
                          審判長法官  呂　潮　澤
                                法官  吳　昆　仁
                                法官  孫　增　同
                                法官  趙　文　淵
                                法官  吳　　　燦
      本件正本證明與原本無異
                                      書  記  官
中　　華　　民　　國　九十六　年　　五　　月　　三　　日
                                                      Ｅ
